最高法院刑事判決　　　　　　　九十六年度台上字第六四四號
上　訴　人　吳松哲
上列上訴人因妨害性自主案件，不服台灣高等法院中華民國九十
三年五月十四日第二審判決（九十三年度上訴字第一三九號，起
訴案號：台灣桃園地方法院檢察署九十一年度偵字第二八一五號
），提起上訴，本院判決如下：
    主  文
原判決撤銷，發回台灣高等法院。
    理  由
原判決認定上訴人吳松哲有如原判決事實欄所示之犯行，因而維
持第一審論處上訴人對於男子以違反其意願之方法而為性交罪（
處有期徒刑三年二月）之判決，並駁回上訴人在第二審之上訴；
固非無見。
惟查：（一）犯罪事實應依證據認定，有罪之判決書，應於理由
內記載認定犯罪事實所憑之證據及其認定之理由，否則即有理由
不備之違法。按民國八十八年四月二十一日修正公布之刑法第十
條第五項第二款規定，以性器以外之其他身體部位或器物進入他
人之性器、肛門之侵入行為，亦屬性交行為。惟適用該項之規定
，除行為人客觀上要有以身體或器物侵入他人性器之行為外，行
為人主觀上尚須要有性交之意識，亦即以該侵入行為，興奮或滿
足自己性慾之性意識，始克當之，而此行為人主觀之性意識，並
非單以被害人有無羞辱感為依據。原判決事實認定：吳松哲與少
年林００（姓名詳卷）、Ａ１（姓名年籍詳卷）三人係桃園縣八
德市○○路○段○○○號「○○機車商行」之員工，於九十年十
二月一日晚上九時五十分許，Ａ１在上開機車行蹲著工作時，吳
松哲玩興大發，基於妨害性自主之犯意，持其工作中所使用的風
槍噴嘴插入Ａ１之肛門內噴氣數下，而以此違反Ａ１意願之方法
對Ａ１為性交行為，少年林００因亦覺好玩，於吳松哲風槍取出
後，亦另行起意持風槍朝Ａ１之臀部附近噴氣數下，Ａ１因覺疼
痛，經送醫後發現其因遭吳松哲噴入腸內之氣量過多受有腹內升
結腸及正端橫結腸穿孔、多處小腸穿孔之傷害，醫師先後進行二
次手術，第一次手術切除其右側結腸及部分小腸；二星期後又進
行第二次手術切除部分小腸（約三十公分）。且Ａ１受傷後出現
情境重現、不斷回憶場景、情緒麻木、失眠等急性壓力反應之創
傷後壓力症候群等情；如果屬實，則原判決事實既認定上訴人係
玩性大發而為以器物侵入Ａ１肛門之行為，又謂基於性交之犯意
而為之，其事實之認定，互相矛盾，判決已有違誤。又原判決理
由雖說明：「被告（即上訴人）在案發日前，即曾多次忽伸手以
手抓被害人的性器官、或以筆刺被害人臀部加以狎玩乙節，業據
被害人陳述綦詳，且被害人遭被告以風槍插入肛門內噴氣時，被
告仍在嘲笑，被害人有被羞辱感等情，亦據被害人於台灣桃園地
方法院少年法庭證述明確，致被害人因此產生上述創傷後壓力症
候群；而被告亦供承：曾以手抓被害人之性器官及拿筆刺被害人
臀部等情，少年林００證稱：『（你之前有無用筆插入被害人肛
門，用電蚊拍電被害人生殖器？）我沒有，是關係人吳松哲做的
，吳是說被害人平常跟吳一起睡在機車行，可能是他們平時在玩
鬧，關係人吳松哲摸被害人生殖器，至於用筆插屁股的事我不知
道』。按每個人均有性自主權，為性權利主體，當身體被他人不
當接觸或侵害，法院於評價或涵攝該行為是否屬性侵害行為時，
除應探究實施侵害者本人為該行為時之主觀動機犯意、該侵害行
為之態樣及實施時之客觀環境情狀外，關於被害人之主觀意願和
心理感受（尤其是被害人的身體被作為發洩性慾或性狎玩工具而
受到侵害時，於其內心產生之羞辱感受），亦應同等被重視評價
，如此方能保障並維護每個人之性自由、性尊嚴。本件被告雖否
認有持風槍插入被害人之肛門及其行為具有性意識，惟衡諸前述
被告前即曾多次以被害人為性狎玩對象，再斟之案發日，被告先
撕破被害人所穿著之牛仔褲，迨見被害人蹲下臀部微向後突出朝
下，因牛仔褲遭撕開而呈半裸露（僅剩內褲），被告竟持風槍插
入被害人肛門噴氣，且於為該行為時仍繼續加以嘲笑，使被害人
內心產生嚴重性受辱感，顯係以被害人為性戲謔之工具，是被告
前述以風槍插入被害人肛門內噴氣之行為，自構成刑法第二百二
十一條第一項之強制性交罪」等語（見原判決正本第十頁至第十
二頁）；似以上訴人在本件案發前有以手抓Ａ１之性器官及拿筆
刺Ａ１之臀部，及Ａ１於本案發生時，因此而有羞辱感及性自主
、性尊嚴被侵害之感覺，為認定上訴人有性交意識之依據；惟原
判決就上訴人在之前曾以手抓Ａ１之性器官及拿筆刺Ａ１之臀部
之行為，何以得據為認定上訴人在本案發生時持風槍噴嘴插入Ａ
１之肛門並予以嘲笑，係有興奮或滿足性慾之性意識？何以上訴
人在工作時，玩性大發，且在公然之情形下所為之上開行為，如
何有為滿足性慾之性意識？原判決未深入審究並於理由欄說明就
其認定上訴人有妨害性自主之主觀犯意之判斷依據及認定之理由
，判決自有理由不備之違誤。（二）按證據雖已調查而其內容尚
未明瞭者，即與未經調查者無異，如遽行判決，仍屬應於審判期
日調查之證據而未予調查。又所謂重傷害者，謂係以毀敗視能、
聽能、語能、味能、嗅能、或一肢以上之機能或生殖機能或其他
於身體或健康有重大不治或難治之傷害而言，（行為時）刑法第
十條第四項第一至六款定有明文。原判決以：依據證人即醫師魏
○○之證稱，被害人於手術後，於九十一年三月二十一日追蹤，
其吃東西、排氣都正常，只有皮膚傷口的癒合較慢；且迄九十二
年八月二十六日，被害人並未曾向醫生陳述有腸黏連的情況；被
害人之大小腸功能，僅是衰退，雖切除一部分腸道，惟該部分水
份、電解質的再吸收功能可被其他腸道取代，又有些部分因切除
而吸收維生素的功能則無法回復，所以被害人目前無法吸收某幾
類維生素，但對身體功能影響不明顯，以臨床經驗而言，手術後
三個月病患未提到有腹瀉、腸阻塞、腸黏連的情形，臨床上復發
的機率很少等語，因認尚未達於重傷害之程度（見原判決正本第
十頁），而僅以普通傷害論處；上開事證如果無訛，則「被害人
Ａ１有些部分腸道因切除而吸收維生素的功能則無法回復，所以
被害人目前無法吸收某幾類維生素」之情形，究竟Ａ１係何種維
生素無法吸收？該等維生素之欠缺，對於被害人之身體或健康有
無重大影響？是否屬於身體或健康有難治之傷害？此與上訴人應
否負重傷罪責，至有關係，究竟實情如何？原審未予根究明白，
即遽行判決，自嫌速斷。以上，或為上訴意旨所指摘，或屬本院
得依職權調查之事項，應認原判決有撤銷發回更審之原因。
據上論結，應依刑事訴訟法第三百九十七條、第四百零一條，判
決如主文。
中    華    民    國  九十六  年    一    月  三十一  日
                      最高法院刑事第十二庭
                          審判長法官  林  永  茂  
                                法官  洪  文  章  
                                法官  何  菁  莪  
                                法官  黃  正  興  
                                法官  呂  永  福  
      本件正本證明與原本無異
                                      書  記  官  
中    華    民    國  九十六  年    二    月    五    日
                                                      Ｅ